【裁判字號】    98,交上易,50
【裁判日期】    980701
【裁判案由】    過失致死
【裁判全文】
臺灣高等法院高雄分院刑事判決        98年度交上易字第50號
    上  訴  人
    即  被  告  甲○○
    選任辯護人  林榮和  律師
上列上訴人因過失致死案件，不服臺灣屏東地方法院97年度交訴
字第83號中華民國98年2 月5 日第一審判決（起訴案號：臺灣屏
東地方法院檢察署97年度偵字第4375號），提起上訴，本院判決
如下：
    主  文
原判決撤銷。
甲○○因過失致人於死，處有期徒刑陸月，如易科罰金，以新台
幣壹仟元折算壹日。
    事  實
一、甲○○未領有合格之重型機車駕駛執照，竟仍騎乘其所有車
    牌號碼NG2-183 號重型機車上路，於民國96年7 月5 日下午
    5 時13分許，沿屏東縣屏東市○○○路由南往北方向行駛，
    行經復興南路與棒球路之交岔路口，甲○○本應注意汽車（
    包括機器腳踏車）在同一車道行駛，後車與前車之間應保持
    隨時可以煞停之距離，又駕駛人應注意車前狀況，並隨時採
    取必要之安全措施，而依當時客觀上天候晴、日間自然光線
    、柏油路面、路面狀態乾燥、無缺陷、無障礙物及視距良好
    等情形，並無不能注意之情事，適有行駛於甲○○前方、未
    戴安全帽騎乘車牌號碼PKZ-435 號重型機車之胡正裕，原應
    注意汽車除遇突發狀況必須減速外，不得任意驟然減速，而
    依當時情形，亦無不能注意情事，竟因欲左轉而貿然減速，
    甲○○復因疏未注意保持足夠之煞停距離及車前狀況，因而
    避煞不及，自後追撞胡正裕所騎乘機車之後方，致胡正裕當
    場倒地並受有腦內出血之傷害，嗣經送醫救治後，仍於96年
    7 月6 日上午5 時50分因傷重不治死亡。
二、案經被害人胡正裕之妻丙○○○、胡正裕之子戊○○、乙○○及丁○○告訴及屏東縣政府警察局屏東分局報請臺灣屏東
    地方法院檢察署檢察官偵查起訴。
    理  由
一、按除被告所犯為死刑、無期徒刑、最輕本刑為3 年以上有期
    徒刑之罪或高等法院管轄第一審案件者外，於前條第1 項程
    序進行中，被告先就被訴事實為有罪之陳述時，審判長得告
    知被告簡式審判程序之旨，並聽取當事人、代理人、辯護人
    及輔佐人之意見後，裁定進行簡式審判程序，刑事訴訟法第
    273 條之1 第1 項定有明文。本件經被告甲○○同意，適用
    簡式審判程序，因此依同法第273 條之2 之規定，不受第15
    9 條第1 項、第161 條之2 、第161 條之3 、第163 條之1
    及第164 條至第170 條規定之限制，核此敘明。
二、事實認定部分：
  (一)上揭犯罪事實，業據上訴人即被告甲○○於原審及本院審理
    時坦承不諱（見原審卷第58頁背面、第59頁、本院卷第22頁
    背面、第41頁背面），並與證人即當日值勤員警己○○於原
    審審理時之證述（見原審卷第59頁至第60頁背面）、告訴人
    即被害人胡正裕之妻丙○○○於警詢中之證述（見相驗卷第
    6 頁至第7 頁）互核相符，並有道路交通事故現場圖（見相
    驗卷第12頁）、道路交通事故調查報告表(一)(二)（見相驗卷第
    13頁至第14頁）、車號查詢重型機車車籍結果1 紙（見相驗
    卷第16頁）、證號查詢機車駕駛人結果1 紙（見相驗卷第17
    頁）、PKZ-435 號重型機車行車執照影本1 紙、胡正裕普通
    重型機車駕駛執照影本1 紙（以上均見相驗卷第18頁）及現
    場照片12張（見相驗卷第19頁至第24頁）附卷可稽。而被害
    人胡正裕確因本件車禍，導致受有腦內出血之傷害，送醫急
    救後仍不治死亡乙節，亦經臺灣屏東地方法院檢察署檢察官
    會同法醫師相驗屬實，有診斷證明書1 紙（見相驗卷第9頁
    ）、相驗屍體證明書1 紙（見相驗卷第27頁）及檢驗報告書
    1 份（見相驗卷第28頁至第33頁）在卷可證，俱徵被告之上
    開任意性自白核與事實相符，堪以採信。
  (二)按汽車在同一車道行駛時，後車與前車之間應保持隨時可以
    煞停之距離；又汽車行駛時，駕駛人應注意車前狀況，並隨
    時採取必要之安全措施，道路交通安全規則第94條第1 項、
    第3項 分別定有明文。被告甲○○未領有合格之重型機車駕
    駛執照乙情，業經其自承在卷（見原審卷第62頁），並有上
    開證號查詢機車駕駛人結果1 紙在卷可佐，然被告於案發當
    時已52歲，自當具有相當之生活經驗，就上開已幾近屬於吾
    人生活基本常識之道路行車安全準則，尚不可諉為不知，而
    依當時天候晴、日間自然光線、柏油路面、路面狀態乾燥、
    無缺陷、無障礙物及視距良好等情形，有上開道路交通事故
    調查報告表(一)存卷可查，客觀上並無不能注意之情事，被告
    竟疏未注意應與同向行駛之被害人胡正裕保持隨時可以煞停
    之安全距離及注意車前狀況，竟自後追撞被害人所駕駛之機
    車，而致被害人死亡，被告之駕駛行為顯有過失。而本件車
    禍事故經檢察官送鑑定，鑑定意見亦認肇事原因為：「甲○○無照駕駛重機車未注意車前狀況保持安全距離追撞胡車」
    ，有臺灣省高屏澎區車輛行車事故鑑定委員會鑑定意見書（
    見他字卷第66頁）及臺灣省車輛行車事故覆議鑑定委員會97
    年5 月13日覆議字第0976201724號函（見相驗卷第74頁）各
    1 份在卷足憑，益徵被告就本件事故應負過失之責甚明。
  (三)至上開鑑定意見雖均認被害人胡正裕駕駛重機車無肇事因素
    云云；惟按機器腳踏車駕駛人應依規定配戴安全帽；又按汽
    車除遇突發狀況必須減速外，不得任意驟然減速，道路交通
    安全規則第88條第2 項及第94條第2 項分別定有明文。本件
    被害人胡正裕領有合格之重型機車駕駛執照（見相驗卷第18
    頁），就上開規定當係知之甚稔。查本件被害人胡正裕於案
    發當時並未戴有安全帽乙情，業經證人己○○於原審審理時
    證述明確（見原審卷第60頁），並有上開道路交通事故調查
    報告表(二)存卷可佐。另證人己○○於原審審理時結證稱：案
    發時，雙方都是沿復興南路往屏東市區方向同向行進，行至
    復興南路與棒球路交岔口，當時路口是綠燈，被害人一直騎
    在被告的前面，被害人到路口也是正常前進，只是有突然減
    速，尚未完全停下來，被告就從後方撞上去，案發地點還未
    到路口的中心區，是剛過斑馬線、機車停等區不遠處，伊不
    曉得被害人當時為何會突然減速，從機車倒下的位置，被害
    人行車的位置是在正常行駛的慢車道，當時伊看不出被害人
    是否有要左轉等語明確（見原審卷第59頁背面至第60頁）。
    堪認被害人於本件案發當時，並未配戴有安全帽，且在行車
    號誌為綠燈，亦未有何突發狀況之情形下驟然減速甚明。且
    依告訴人戊○○於原審審理時結證稱：被害人在復興南路附
    近之工廠工作，下班後皆習慣在棒球路口左轉回家，案發當
    時被害人應是要在棒球路口待轉等語（見原審卷第61頁），
    而目擊證人己○○雖證稱：就案發當時被害人係正常前進，
    看不出被害人是否有要左轉等情；又依現場照片所示，被害
    人所騎乘之機車遭撞擊後，係倒在慢車道上，足見被害人當
    時行車位置應係在慢車道無訛，依常情，若在此處欲左轉棒
    球路，自應停靠路邊，俟棒球路之號誌轉換成綠燈之後，再
    行左轉，然被害人所騎乘之機車倒地後，其車頭朝向路邊，
    該車後輪距路面邊線有2 公尺、前輪距路面邊線有0.9 公尺
    ，有上開道路交通事故現場圖在卷可參，被害人之機車雖距
    離路邊尚有一段距離，但因個人習慣不同，並不可一概而論
    ，案發當時被害人行經路線既為下班返家路線，且為下班時
    間，平日其即有此行車路線之習慣，自難推翻被害人當時有
    欲待轉左轉之情事。又行車之人本即應注意自身之行車路線
    ，並應隨著路線之變化，提前作好必要之因應措施，駕駛人
    欲待轉左轉本身尚非屬所謂「突發狀況」之情形，而並非為
    必須驟然減速之正當理由。據此，被害人未依規定配戴安全
    帽，亦未遵守不得任意驟然減速之規定，即驟然煞車減速，
    致跟隨後方行駛之被告閃避不及而追撞肇事，復依當時情形
    並無不能注意之情事，被害人應注意而未注意，就本件事故
    之發生亦同具過失，上開鑑定意見就此部分之說明，尚有未
    恰。但本件事故既係由於被告及被害人之過失併合而發生，
    是被告上開過失之刑責尚不能因此而解免，僅得作為量刑之
    參酌。
  (四)綜上所述，被告就本件車禍事故確有過失，且其過失行為與
    被害人死亡結果間，具有相當因果關係，故本件事證明確，
    被告過失致死犯行，堪以認定。
三、核被告甲○○所為，係犯刑法第276 條第1 項之過失致人於
    死罪。又被告如前所述未領有合格之重型機車駕駛執照，竟
    駕車上路並肇事致人死亡，應依道路交通管理處罰條例第86
    條第1 項規定，加重其刑。
四、原判決以被告甲○○罪證明確，因予論罪科刑，固非無見；
    惟查：(一)被害人胡正裕案發當時應是要在棒球路口等待左轉
    等情，業據證人即告訴人戊○○於原審審理時結證明確（見
    原審卷第61頁），以致驟然減速，原審卻認定被害人不知何
    因驟然減速，對於事實之認定有所違誤。(二)案發後被告雖未
    與被害人家屬達成和解，但其肇事後，積極配合被害人家屬
    向保險公司辦理機車強制險理賠近新臺幣151 萬元，且被告
    所有土地6 筆及建物1 筆，均遭被害人家屬於96年7 月24日
    聲請原審法院假扣押在案，因雙方要求理賠金額認知差距過
    大，因而無法達成和解，且被害人家屬已向原審法院提起附
    帶民事訴訟，可見不得以被告未與被害人家屬達成和解，而
    認定被告無和解之誠意，原審於此之認定與事實尚有不符。
    被告上訴意旨，亦執此及原審量刑過重為由，指摘原判決不
    當，為有理由，自應由本院將原判決予以撤銷改判。爰審酌
    被告未領有合格駕駛執照，竟罔顧用路大眾之安全，騎乘機
    車上路，復未能恪遵道路交通安全之規範，以善盡身為駕駛
    人應負之注意義務，釀生本件車禍事故造成被害人死亡之結
    果，其過失程度非輕，非但侵害被害人法益無從回復，並使
    被害人家屬痛失親人，造成情感上莫大傷痛，被害人家屬已
    獲取機車強制險理賠近新臺幣151 萬元（見原審卷第62頁背
    面至第63頁），且被告之財產已遭被害人家屬聲請法院假扣
    押在案，且其無不良前科，素行尚佳，有臺灣高等法院被告
    前案紀錄表1 份在卷可按，於原審及本院審理時均坦承己身
    過失，犯後態度尚可暨被害人就本件事故亦與有過失等一切
    情狀，量處有期徒刑6 月，並諭知如易科罰金以新台幣1 仟
    元折算1 日。
據上論斷，應依刑事訴訟法第369 條第1 項前段、第364 條、第
299 條第1 項前段、第273 條之1 第1 項、第273 條之2 ，刑法
第276 條第1 項、第41條第1 項前段，道路交通管理處罰條例第
86條第1 項，刑法施行法第1 條之1 ，判決如主文。
本案經檢察官陳建年到庭執行職務。
中    華    民    國    98    年    7     月    1     日
                  刑事第二庭    審判長法  官  林正雄
                                      法  官  陳啟造
                                      法  官  黃壽燕
以上正本證明與原本無異。
不得上訴。
中    華    民    國    98    年    7     月    1     日
                                      書記官梁雅華
附錄本件判決論罪科刑法條：
刑法第276 條第1 項
  因過失致人於死者，處 2 年以下有期徒刑、拘役或 2 千元以
  下罰金。


司法院資訊處製作；財團法人民間司法改革基金會備份。
